ACORDAO-COMPLETO-2423435

ACÓRDÃO 1487/2022 ATA 25/2022 - PLENÁRIO

VISTOS, relatados e discutidos estes autos de recursos de reconsideração interpostos pelo Departamento Regional do Serviço Social da Indústria no Estado do Paraná e pelos srs. Rodrigo Costa da Rocha Loures e Antônio Bento Rodrigues contra o Acórdão 933/2019-TCU-Plenário, 
ACORDAM os Ministros do Tribunal de Contas da União, reunidos em sessão do Plenário, ante as razões expostas pelo Relator, em: 
9.1. conhecer dos recursos de reconsideração interpostos pelo Departamento Regional do Serviço Social da Indústria no Estado do Paraná e pelos srs. Rodrigo Costa da Rocha Loures e Antônio Bento Rodrigues para, no mérito, negar-lhes provimento;
9.2. dar ciência desta deliberação aos recorrentes e à Procuradoria da República no Estado do Paraná.

Recursos de reconsideração interpostos contra decisão que julgou irregulares as contas dos gestores recorrentes, condenou-os solidariamente em débito e aplicou-lhes multa, em processo de Prestação de Contas relativo ao exercício de 2004.

Departamento Regional do Serviço Social da Indústria no Estado do Paraná - Sesi/PR

3. Responsáveis/Recorrentes:
3.1. Responsáveis: Altavir Zaniolo (XXX.598.629-XX), Antônio Bento Rodrigues Pontes (XXX.870.538-XX), Clodovil Silvério (XXX.632.459-XX), Elias Martins (XXX.300.377-XX), Geraldo Serathiuk (XXX.145.919-XX), José Antônio Fares (XXX.998.838-XX), José Sangenito da Silva (XXX.740.939-XX), Marcos Mueller Schlemm (XXX.649.139-XX), Maria Favero Rodrigues (XXX.504.369-XX), Mário Marcondes Lobo (XXX.215.389-XX), Milton Wittig Bueno (XXX.944.459-XX), Nelson Luís Strobel (XXX.867.509-XX), Nilton Sergio Jacobsen (XXX.443.719-XX), Ovaldir Nardin (XXX.992.359-XX), Osvaldo Davet (004.674.999- 34), Rodrigo Costa da Rocha Loures (XXX.928.269-XX) e Ronaldo Duschenes (XXX.442.408-XX).
3.2. Recorrentes: Departamento Regional do Serviço Social da Indústria no Estado do Paraná (03.802.018/0001-03); Rodrigo Costa da Rocha Loures (XXX.928.269-XX); Antônio Bento Rodrigues Pontes (XXX.870.538-XX).

13.1. Ministros presentes: Ana Arraes (Presidente), Walton Alencar Rodrigues, Benjamin Zymler (Relator), Vital do Rêgo e Antonio Anastasia.
13.2. Ministros-Substitutos convocados: Augusto Sherman Cavalcanti e Marcos Bemquerer Costa.
13.3. Ministros-Substitutos presentes: André Luís de Carvalho e Weder de Oliveira.

BENJAMIN ZYMLER

Ministro-Substituto Marcos Bemquerer Costa.

Adoto como relatório a instrução elaborada por auditor da Secretaria de Recursos (peça 105) , que contou com a anuência dos dirigentes da mencionada unidade técnica (peças 106 e 107) :
"Trata-se de recursos de reconsideração interpostos pelo Departamento Regional do Serviço Social da Indústria no Estado do Paraná - Sesi/PR (R001-peças 83-84) , por Antônio Bento Rodrigues Pontes e Rodrigo Costa da Rocha Loures (R002-peças 88-92) , unidade jurisdicionada e ex-diretores, por meio dos quais se insurgem contra o Acórdão 933/2019-TCU-Plenário, rel. Ministro-Substituto Marcos Bemquerer Costa, o qual foi prolatado na sessão de julgamento do dia 24/4/2019-Ordinária e inserto na Ata 13/2019-Plenário (peça 60) .
1.1. A deliberação recorrida apresenta o seguinte teor:
VISTOS, relatados e discutidos estes autos da Prestação de Contas do Departamento Regional do Serviço Social da Indústria no Estado do Paraná - Sesi/PR, relativa ao exercício de 2004.
ACORDAM os Ministros do Tribunal de Contas da União, reunidos em Sessão do Plenário, ante as razões expostas pelo Relator, em: 
9.1. com fundamento nos arts. 1º, inciso I, 16, inciso III, alínea c, 19, caput, e 23, inciso III, da Lei 8.443/1992, julgar irregulares as contas dos Srs. Rodrigo Costa da Rocha Loures e Antônio Bento Rodrigues Pontes, condenando-os, solidariamente, ao recolhimento da importância originária abaixo discriminada, com a fixação do prazo de 15 (quinze) dias, a contar das notificações, para comprovarem, perante o Tribunal (art. 214, inciso III, alínea a, do Regimento Interno) , o recolhimento das dívidas aos cofres do Departamento Regional do Serviço Social da Indústria no Estado do Paraná, atualizada monetariamente e acrescida dos juros de mora devidos, calculados a partir da data a seguir descrita, até a do respectivo recolhimento, na forma da legislação em vigor:
	DATA
	VALOR (R$) 

	31/12/2004
	4.599.450,00

9.2 autorizar, caso requerido, nos termos do art. 26 da Lei 8.443/1992, c/c o art. 217 do Regimento Interno do Tribunal, o parcelamento da dívida em até 36 (trinta e seis) parcelas mensais e sucessivas, sobre as quais incidirão os correspondentes acréscimos legais (débito: atualização monetária e juros de mora) , esclarecendo aos responsáveis que a falta de pagamento de qualquer parcela importará no vencimento antecipado do saldo devedor, sem prejuízo das demais medidas legais;
9.3. autorizar, desde logo, nos termos do art. 28, inciso II, da Lei 8.443/1992, a cobrança judicial da dívida, caso não atendida a notificação;
9.4. julgar regulares as contas dos demais responsáveis arrolados no item 3 supra, dando-se-lhes quitação plena, nos termos dos arts. 16, inciso I, e 17 da Lei 8.443/1992;
9.5. dar ciência ao Sesi/PR de que o Plano de Demissão Voluntária implementado na entidade em 2004 não observou os preceitos cabíveis à espécie, em especial os princípios da eficiência, moralidade e impessoalidade, tampouco a jurisprudência desta Casa a respeito do tema;
9.6. encaminhar cópia deste Acórdão ao Departamento Regional do Serviço Social da Indústria no Estado do Paraná e à Procuradoria da República no Estado do Paraná, nos termos do § 3º do art. 16 da Lei 8.443/1992, para adoção das medidas que entender cabíveis. (ênfases acrescidas) .
HISTÓRICO
Cuida-se da Prestação de Contas do Sesi/PR, relativa ao exercício de 2004.
1.2. O julgamento desta prestação de contas ficou sobrestado desde 2005, com a prolação do Acórdão 1537/2005-TCU-Primeira Câmara, rel. Ministro-Substituto Marcos Bemquerer Costa, a fim de aguardar a apuração da Representação no âmbito do TC Processo 004.531/2004-5, o qual foi apreciado mediante o Acórdão 1869/2015-TCU-Plenário, rel. Ministra Ana Arraes, deslinde processual que conduziu ao levantamento do sobrestamento, conforme despacho do Relator a quo, Exmo. Ministro-Substituto Marcos Bemquerer Costa (peça 8) .
1.3. Em um primeiro momento, a Secretaria de Controle Externo no Paraná-Secex/PR instruiu os autos e propôs, de forma sintética: i) o julgamento pela regularidade com ressalva das contas de Rodrigo Costa da Rocha Loures e Antônio Bento Rodrigues Pontes, ora recorrentes; ii) o julgamento pela regularidade das contas dos demais gestores; iii) a expedição de determinações ao Sesi/PR e à Controladoria-Geral da União - CGU (peça 9) .
1.4. Tal proposta, que havia sido acolhida pelo escalão dirigente da unidade técnica (peças 10-11) , não foi acolhida pelo Ministério Público junto ao TCU - MPTCU, o qual sugeriu a realização de audiências dos ex-diretores, ora recorrentes (peça 12) .
1.5. O Exmo. Relator a quo, por sua vez, determinou a realização das audiências sugeridas pelo Parquet especializado, em função das seguintes falhas: i) inconsistência no inventário de Bens Móveis; ii) falta de estudo prévio para definir os critérios do Plano de Demissão Voluntária - PDV, considerando aspectos de conveniência, oportunidade e economicidade; iii) motivação inadequada do PDV, tendo em vista que este teria atendido o interesse particular dos funcionários, em detrimento do interesse público; iv) fragilidade da regulamentação do PDV; v) consideração de tempo de serviço referente a contrato de trabalho anterior no cálculo do incentivo financeiro do PDV; e vi) inexistência de Plano de Cargos e Salários (peça 13) .
1.6. Após a análise das alegações de defesa (peças 18-19) , a unidade técnica propôs julgar irregulares as contas dos ora recorrentes, bem como julgar regulares as contas dos demais gestores, dando-lhes quitação plena (peça 26) . Proposta que contou com a anuência do MPTCU (peça 29) .
1.7. Da análise dos novos elementos trazidos aos autos, o Exmo. Relator a quo concluiu que a irregularidade atinente ao PDV consubstanciava-se em dano ao Erário, da ordem de R$ 4,60 milhões, motivo pelo qual, por meio do despacho constante da peça 30, determinou o retorno dos autos à Secex/PR para a realização da citação dos ora recorrentes, bem como de eventual (ais) responsável (eis) .
1.8. Na instrução da peça 32, a Secex/PR considerou necessária a inclusão de José Antônio Fares, na condição de Diretor Executivo e Diretor de Recursos Humanos do Sesi/PR no polo passivo destes autos.
1.9. Efetuadas as comunicações de praxe e encaminhadas as respectivas defesas (peças 47-50) , a unidade técnica, após analisá-las, alvitrou, em uníssono: i) acolher as alegações de defesa de José Antônio Fares; ii) julgar irregulares as contas dos ora recorrentes, condenando-os ao pagamento do débito apurado; iii) julgar regulares as contas dos demais responsáveis; iv) expedir determinações ao Sesi/PR e à Controladoria-Geral da União (peças 53-55) . Proposta que novamente, contou com a anuência do Representante do MPTCU (peça 56) .
1.10. O Relator a quo propôs, por conseguinte, o julgamento pela irregularidade das contas dos ex-diretores, imputando o débito apurado de forma solidária, sem a aplicação da multa prevista no art. 57 da LOTCU, pelo decurso do prazo decenal, incorrendo em prescrição da pretensão punitiva, nos termos do Voto que fundamenta o Acórdão recorrido (peça 61) , posicionamento este que foi acompanhado pelo Pleno desta Corte de Contas.
1.11. Irresignados, o Sesi/PR e os ex-diretores interpuseram os presentes recursos de reconsideração, que se fundamentam nos fatos que, adiante, passar-se-á a relatar.
EXAME DE ADMISSIBILIDADE
Reiteram-se os exames preliminares de admissibilidade efetuados por esta Secretaria (peças 93-94) , ratificados pelo Exmo. Ministro Benjamin Zymler (peça 98) , que concluíram pelo conhecimento dos recursos de reconsideração, nos termos dos art. 32, inciso I, e 33 da Lei 8.443/1992, c/c o art. 285 do RI/TCU, suspendendo-se os efeitos dos itens 9.1, 9.3 e 9.5 do Acórdão recorrido.
EXAME DE MÉRITO
Delimitação.
1.12. Constitui objeto do presente recurso definir se:
a) houve prescrição do julgamento das contas e do débito;
b) houve violação aos princípios do devido processo legal, do contraditório e da ampla defesa;
c) os recorrentes eram responsáveis pelas irregularidades na implantação do PDV;
d) o PDV instituído pelo SESI/PR foi integralmente regular.
Da prescrição.
1.13. Observam que o Acórdão recorrido deveria ter adotado entendimento idêntico ao tratar da prescrição da pretensão de ressarcimento ao Erário como o que adotou quanto à prescrição da pretensão punitiva, uma vez que se passaram mais de 10 anos entre a aprovação do PDV e a citação dos recorrentes por esta Egrégia Corte de Contas.
1.14. Entendem que a Súmula 282 do TCU não prevalece diante dos precedentes do Supremo Tribunal Federal - STF. Citam os RE 669.069 e 852.475 com repercussão geral, que trataram da prescrição da pretensão de ressarcimento decorrente de ilícito civil e por conduta não dolosa (peça 88, p. 30-34) . 
Análise:
1.15. Ressalte-se, inicialmente, que a jurisprudência pacífica do TCU e do Supremo Tribunal Federal-STF é no sentido de que as ações de ressarcimento movidas pelo Estado contra os agentes causadores de danos ao erário são imprescritíveis, conforme enunciado da Súmula TCU 282, exarada em consonância com posicionamento do Plenário do STF, proferido em sede de mandado de segurança (MS 26.210-9/DF, Relator Ministro Ricardo Lewandowski) , não havendo, até o momento, inovação interpretativa em sentido contrário.
1.16. De igual sorte, não se pode alegar a prescrição do dever constitucional desta Corte de Contas em julgar as contas dos administradores e demais responsáveis que derem causa a perda, extravio ou outra irregularidade de que resulte prejuízo ao Erário, nos termos previstos no inciso II do art. 71 da Constituição Federal de 1988, competência que é diversa daquela prevista no inciso I, do mesmo artigo, de apreciar, mediante parecer prévio, as contas prestadas anualmente pelo Presidente da República.
1.17. No tocante ao julgado do Supremo Tribunal Federal (RE 669.069/MG e 852.475/SP) , observa-se que se trata de decisum acerca de ilícito civil e não de eventual débito apurado em processo administrativo. Logo, as decisões apontadas pelos recorrentes não alcançam os processos de controle externo (vide Acórdão 1115/2017-TCU-Primeira Câmara, de relatoria do Ministro Bruno Dantas, onde o colegiado decidiu que essa situação não obriga o sobrestamento de processos no âmbito do TCU, entre outros julgados) .
1.18. No caso concreto, o TCU está exercendo seu poder-dever constitucional de apurar as irregularidades que resultem em prejuízo ao Erário, com o julgamento das contas dos responsáveis e quantificação do débito, além da aplicação da multa quando cabível.
1.19. Relativamente às sanções previstas na Lei 8.443/1992, ressalta-se o posicionamento deste Tribunal. Nos autos de incidente de uniformização de jurisprudência (TC Processo 030.926/2015-7) , a prolação do Acórdão 1441/2016-TCU-Plenário, rel. Ministro Walton Alencar Rodrigues, assentou, em suma, que: (i) a pretensão punitiva do TCU subordina-se ao prazo geral de prescrição indicado no art. 205 do Código Civil (10 anos) e é contada a partir da data de ocorrência da irregularidade sancionada; (ii) o ato que ordenar a citação, a audiência ou a oitiva da parte interrompe a prescrição; (iii) haverá suspensão da prescrição toda vez que o responsável apresentar elementos adicionais de defesa; (iv) a prescrição será aferida independentemente de alegação da parte; e (v) o entendimento do mencionado acórdão será aplicado de imediato aos processos novos e aos pendentes de decisão.
1.20. Posicionamento que foi observado na presente Tomada de Contas, por meio do qual as multas deixaram de ser aplicadas, haja vista a prescrição da pretensão punitiva, nos termos do Voto que fundamenta o Acórdão recorrido (peça 61, p. 5) : 
49. Todavia, resta configurada a prescrição da pretensão punitiva, nos moldes do Acórdão 1441/2016-TCU-Plenário, referente a incidente de uniformização de jurisprudência, pelo qual restou assente que a pretensão punitiva do TCU se subordina ao prazo geral de prescrição de dez anos indicado no art. 205 do Código Civil, contado a partir da data da ocorrência da irregularidade sancionada, nos termos do art. 189, inciso I, do Código Civil. 
50. Conforme verificado, tendo transcorrido mais de dez anos da ocorrência do evento danoso - adotar-se-á, conforme alvitrado pela unidade instrutiva, e em benefício dos responsáveis, o dia 31/12/2004 - e o ato ordenatório da citação dos responsáveis, praticado em junho de 2017 (peça 34) , resta configurada a prescrição da pretensão punitiva.
Dos princípios do devido processo legal, do contraditório e da ampla defesa.
1.21. Prelecionam que "devem ser observados, também nos processos de competência do TCU, as garantias constitucionais do contraditório e da ampla defesa", nos termos do art. 5º, inc. LV, da Constituição Federal, a Súmula Vinculante n. 3 do STF, o art. 38 da Lei 9.784/1999, o art. 31 da Lei 8.443/1992 e o Regimento Interno do TCU.
1.22. Esperam "a anulação do acórdão ora recorrido, possibilitando-lhes a produção das provas requeridas antes da prolação de qualquer decisão" e requerem a oitiva de testemunhas, a produção de prova técnica específica imparcial, a apuração e a consideração de condições estabelecidas em PDV de outras entidades e a juntada de pareceres técnicos e jurídicos adicionais (peça 88, p. 34-38) .
Análise:
1.23. No que tange à alegação de eventual prejuízo a ampla defesa dos recorrentes pela impossibilidade da produção de provas, insta esclarecer que não há que se falar em prejuízo a ampla defesa e ao contraditório, tampouco em nulidade, pois não compete ao jurisdicionado determinar a forma como esta Corte de Contas procederá. 
1.24. Ao compulsar a jurisprudência sistematizada desta Corte de Contas, observa-se que a praxe jurisprudencial consolidada materializou a seguinte resenha: "não encontra amparo a solicitação para que o TCU realize procedimento fiscalizatório, com vistas à produção de provas que são da exclusiva alçada do responsável, vez que é deste o ônus de provar a boa e regular aplicação dos recursos públicos federais repassados" (ênfase acrescida) , v. g., Acórdão 4879/2010-TCU-Primeira Câmara, rel. Ministro Valmir Campelo, Acórdão 4794/2019-TCU-Primeira Câmara, rel. Ministro Walton Alencar Rodrigues, Acórdão 120/2019-TCU-Plenário, rel. Ministro Raimundo Carreiro, Acórdão 2285/2019-TCU-Segunda Câmara, rel. Ministro-substituto Marcos Bemquerer Costa, Acórdão 11267/2018-TCU-Segunda Câmara, rel. Ministro-substituto André Luís de Carvalho, Acórdão 2444/2018-TCU-Plenário, rel. Ministro Benjamin Zymler.
1.25. Notório, portanto, o entendimento de que constitui ônus do gestor a produção das evidências necessárias para comprovar o adequado uso dos recursos públicos, consoante disposições contidas no artigo 70, parágrafo único, da Constituição Federal, e no art. 93 do Decreto-lei 200/1967, não cabendo a este Tribunal, portanto, realizar diligência para a obtenção das provas (Acórdão 6214/2016-TCU-Segunda Câmara, rel. Ministra Ana Arraes, 8.560/2012-TCU-2ª Câmara, rel. Ministro José Jorge e 352/2017-TCU-1ª Câmara, rel. Ministro Benjamin Zmyler) .
1.26. Note-se, ainda, que os recorrentes vêm exercendo seu direito de defesa ao longo de todo processo, seja por meio da apresentação de alegações de defesa, antes do julgamento do Acórdão recorrido (peças 18-19, 21-22 e 49-50) , seja por meio da interposição do presente recurso de reconsideração (peças 83-84) , sobressaindo, também, a possibilidade de solicitação de vistas do processo a qualquer momento.
1.27. Por oportuno, registra-se que o juízo de valor firmado na decisão atacada foi devidamente fundamentado no Voto proferido pelo Relator a quo, não se vislumbrando afronta aos princípios do contraditório e da ampla defesa, uma vez que foram dadas várias oportunidades para que os responsáveis justificassem as irregularidades encontradas e as acusações que maculavam a atuação administrativa.
Da ausência de responsabilidade dos recorrentes.
1.28. Relatam as irregularidades encontradas e denunciadas na gestão anterior e a distribuição dos funcionários na gestão antecessora no departamento regional.
1.29. Alegam que a "aprovação do PDV não decorreu de atos decisórios" deles, "tampouco consistiu em decisão isolada ou individual. A aprovação do PDV deu-se após ampla discussão institucional e foi expressamente condicionada à decisão do Conselho Regional". Relatam o processo decisório.
1.30. Informam que foi criado grupo de trabalho e estudo de viabilidade, utilizando como parâmetro comparativo o PDV da FIESC, implementado entre 1999 e 2004.
1.31. Objetam que "a decisão pela adoção do PDV não envolveu decisão isolada e pessoal dos Recorrentes, mas de um processo deliberativo que envolveu as diversas instâncias decisórias da instituição" (peça 88, p. 4-11) .
Análise:
1.32. Os recorrentes, Antônio Bento Rodrigues Pontes e Rodrigo Costa da Rocha Loures, foram condenados pelo dano ao Erário referente à aprovação de PDV com afronta aos princípios constitucionais, conquanto não tenham sido aplicadas as punições relativas às multas individuais e à inabilitação para o exercício de cargo em comissão ou função de confiança na Administração Pública Federal pelo período de cinco anos, com fulcro nos art. 57 e 60 da Lei 8.443/1992, em virtude da prescrição da pretensão punitiva.
1.33. Observa-se, portanto, que esta Corte de Contas, além de ter apurado o dano ao Erário, considerou como graves as irregularidades cometidas, passíveis, por conseguinte, da aplicação da punição prevista no art. 60 da Lei 8.443/1992.
1.34. Note-se que os recorrentes não negam que na qualidade de diretores regionais conduziram o PDV inquinado. Pelo contrário, reafirmam que dirigiram este processo administrativo, questionando que sua responsabilidade seria afastada em virtude de que a "aprovação do PDV deu-se após ampla discussão institucional e foi expressamente condicionada à decisão do Conselho Regional".
1.35. Maria Sylvia Zanella di Pietro ensina que quanto ao conteúdo, dentre os atos administrativos em espécie, encontra-se o de aprovação, que a autora considera como um dos atos de controle, lecionando que este "é ato unilateral e discricionário pelo qual se exerce o controle a priori ou a posteriori do ato administrativo", "no controle a posterori equivale a seu referendo (cf. Oswaldo Aranha Bandeira de Mello, 1979:554) " (in. Direito Administrativo, 20ª, pág. 214) .
1.36. Esse ato de controle não pode ser tido como meramente formal ou chancelatório, mas antes como um ato de fiscalização, proclamando sua conveniência e exaurindo a competência discricionária sobre o tema que existia até então.
1.37. Assim, ao anuir com os pareceres das diversas "instâncias administrativas", os recorrentes assumiram a responsabilidade decisória, visto que a eles cabia argüir qualquer falha na condução do procedimento e da opção até então escolhida para o PDV.
1.38. Este Tribunal possui entendimento firmado (Acórdão 2540/2009-TCU-Primeira Câmara, rel. Ministro Walton Alencar Rodrigues, 2.753/2008-TCU-2ª Câmara, rel. Ministro Ubiratan Aguair, e 1.801/2007-TCU-Plenário, rel. Ministro Raimundo Carreiro) no sentido de que a responsabilidade do gestor não é afastada neste caso, pois a ele cabe a decisão sobre a prática do ato administrativo eventualmente danoso ao Erário. O fato de ter agido com respaldo em pareceres técnicos e/ou jurídicos não tem força para impor ao administrador a prática de um ato manifestamente irregular, uma vez que a ele cabe, em última instância, decidir sobre a conveniência e oportunidade de praticar atos administrativos, principalmente os que vão gerar pagamentos e dispêndios de recursos públicos.
1.39. O fato de o administrador seguir pareceres técnicos e jurídicos não o torna imune à censura do Tribunal. Em regra, pareceres técnicos e jurídicos não vinculam os gestores, os quais têm obrigação de analisar a correção do conteúdo destes documentos. Assim, a existência de parecer não exime o gestor de responsabilidade, a qual é aferida levando em consideração a legalidade, a legitimidade e a economicidade dos atos relacionados com a gestão de recursos públicos no âmbito da fiscalização contábil, financeira, orçamentária, operacional e patrimonial da administração pública federal, exercida pelo Congresso Nacional com o auxílio deste Tribunal, ex vi do art. 70, caput, e 71, inciso II, da Constituição Federal.
1.40. Nesse sentido, tergiversar que seguia os pareceres precedentes, o que o tornaria verdadeiro inimputável, demonstra desconhecimento da imprescindível função que lhe fora confiada e da lei de regência.
1.41. No âmbito desta Corte a regra geral é a responsabilização da autoridade competente pelos vícios ocorridos pelos atos administrativos que aprova. Tal responsabilidade somente poderia ser afastada caso as irregularidades decorressem de vícios ocultos, dificilmente perceptíveis no âmbito da análise procedida pela autoridade encarregada da aprovação.
1.42. No caso concreto, entretanto, os vícios não podem ser considerados como "ocultos", pois os prêmios financeiros eram bem superiores e desarrazoados para que um gestor diligente pudesse concordar de forma desavisada.
Da regularidade do PDV instituído pelo Sesi/PR.
1.43. Antônio Bento Rodrigues Pontes e Rodrigo Costa da Rocha Loures requerem o reconhecimento da "integral regularidade PDV instituído pelo SESI/PR", com fundamento nos seguintes argumentos (peça 88, p. 11-30) : 
	a) objetam que "todos os julgados citados pelo v. acórdão foram proferidos muitos anos depois da implantação do PDV em questão"; aduzem que "em 2004, ano da adoção do PDV, não havia orientação consolidada do E. TCU que permitisse cogitar de qualquer vício" na adoção do programa. 
	b) sustentam que no art. 24 da LINDB, que estabelece que a revisão da validade de ato cuja produção já se houver completado, na esfera administrativa, levará em conta as orientações gerais da época, sendo vedado que, com base em mudança posterior de orientação geral, se declarem inválidas situações plenamente constituídas;
	c) clamam ser vedada a aplicação retroativa de interpretação desta Corte de Contas;
	d) ponderam que "não cabe afirmar que o PDV do SESI/PR teria violado os princípios da impessoalidade, da moralidade e da eficiência, sem considerar que as consequências práticas desta decisão resultariam em idêntica violação dos mesmos princípios";
	e) reafirmam que foi formado grupo de trabalho específico que "elaborou estudos e analisou a viabilidade da implantação do PDV";
	f) afirmam que as projeções consideravam que se "12,29% dos funcionários do SESI pudessem aderir ao PDV", "o valor total gasto com salários diminuiria em 16,84%, o que corresponde à economia mensal de R$159.377,00";
	g) defendem que havia a necessidade de desenvolvimento do quadro de pessoal;
	h) repudiam a solução de demissão em massa;
	i) contrapõem a tese de que os empregados públicos das estatais teriam uma estabilidade maior daqueles empregados dos serviços sociais autônomos, como o Sesi/PR. Citam a Súmula 390 do Tribunal Superior do Trabalho - TST, que teria consolidado a tese de que os empregados públicos das estatais não possuem a estabilidade dos servidores públicos;
	j) colocam que o TCU, por meio do Acórdão 4120/2016-TCU-Segunda Câmara, rel. Ministro-Substituto Marcos Bemquerer Costa, julgou as contas regulares do Senai/PR, em caso idêntico e "reconheceu a legalidade e regularidade dos termos do PDV";
	k) os recorrentes suscitam o art. 20 da LINDB, no sentido de que "nas esferas administrativa, controladora e judicial, não se decidirá com base em valores jurídicos abstratos sem que sejam consideradas as consequências práticas da decisão", e ponderam que o dispositivo é aplicável ao caso concreto, pois não cabe afirmar que o PDV do Sesi/PR teria violado os princípios da impessoalidade, da moralidade e da eficiência, sem considerar que as consequências práticas desta decisão resultariam em idêntica violação dos mesmos princípios, entendem que a demissão por justa causa violaria o princípio da impessoalidade. 
1.44. O Sesi/PR requer a reforma da decisão recorrida, pois entende que o PDV de 2004 "respeitou os princípios que norteiam a coisa pública e, inclusive, a orientação jurisprudencial desta Corte naquela época", com fundamento nos seguintes argumentos (peça 83, p. 4-47) :
	a) informa que o PDV desencadeou a etapa inicial do processo de reorganização estrutural da Instituição, de maneira planejada e estruturada; 
	b) objeta que as "demissões em massa não foram consideradas como a melhor e a mais eficiente medida de gestão"; 
	c) coloca que o "PDV foi precedido de estudos de viabilidade técnica e financeira que previam que o programa seria capaz de gerar vantagens de ordem financeira e operacional ao SESI-PR, a médio e longo prazo"; 
	d) pondera que a "nova estrutura corporativa gerou significativo aumento da receita de serviços, amplamente comprovado", como demonstraram os "Relatórios de Gestão apresentados ao TCU ao longo daqueles anos", os quais "comprovam a eficiência dos estudos de viabilidade técnica e financeira elaborados à época";
	e) acrescenta que "houve atendimento à recomendação" da CGU, no sentido de concentrar as ações na área finalística do Sesi/PR; 
	f) aduz que o novo quadro funcional do Sesi/PR "proporcionou maior agilidade na gestão da Entidade", "resultando em aumento expressivo de produção física e consequente incremento na receita de serviços";
	g) alega que respeitaram o Acórdão 1484/2004-TCU-Plenário, jurisprudência da época, que demandava uma relação custo-benefício favorável ao Sesi/PR; 
	h) defende que foram atendidos os princípios constitucionais inscritos nos art. 37 e 70 da Constituição Federal, "especialmente os da impessoalidade, da economicidade e da legitimidade";
	i) colaciona relatório da CGU (peça 83, pp. 48-74) , avaliações do quantitativo de empregados e benchmarking de entidade do Estado de Santa Catarina, a qual previa o desligamento de 151 funcionários no período de 1999 a 2004, projeções para o Sesi (peça 83, pp. 75-94) ; orçamentos nas prestações de contas de 2001 (peça 83, pp. 102-103) até o exercício de 2008 (peça 84) .
Análise: 
1.45. As alegações de que "nova estrutura corporativa gerou significativo aumento da receita de serviços", melhorou a eficiência da gestão ou que as ações se concentram na área finalística não alteram, de per si, irregularidades nas vantagens oferecidas aos demissionários. 
1.46. Reafirma-se que a decisão recorreida não questiona a opção discricionária dos gestores do Sesi/PR de reorganizar sua estutura administrativa, mas seu custo e sua adequação aos princípios constitucionais, mormente os princípios da economicidade, da moralidade e da impessoalidade.
1.47. Assiste razão aos recorrentes de que a jurisprudência citada no Acórdão recorrido é posterior ao PDV realizado em 2004. No entanto, o arcabouço de decisões desta Corte de Contas demonstra, tão somente, que o TCU vem ao longo dos anos admoestando gestores que instituíram PDVs ao arrepio dos princípios constitucionais da impessoalidade, da moralidade, da economicidade e do interesse público, imprescindíveis ao trato da coisa pública, o que levou a consolidar este entendimento jurídico.
1.48. O fato desta Corte de Contas ter julgado as contas do Senai/PR, exercício de 2004,  como regulares, não transmudam, por si só, as contas em análise como regulares, devendo esta Corte de Contas analisar o caso concreto, sopesando a razoabilidade com que o programa foi desenhado e instituído.
1.49. Logo, o fato do art. 24 da LINDB orientar que a revisão de atos administrativo, naquela esfera administrativa, levará em conta as orientações gerais da época, não altera o fato de que os recorrentes deveriam observar as decisões do TCU, pois em 2004, exercício dos fatos ora tratados, o TCU já havia se pronunciado pela necessidade de se demonstrar a relação custo benefício na implementação de PDV´s, situação não comprovada no caso concreto, conforme exame exaustivo da unidade técnica (Acórdão 1484/2004-TCU-Plenário, rel. Ministro Lincoln Magalhães Rocha)  e atuar de acordo com os princípios constitucionais.
1.50. Portanto, os documentos anexados ao recurso do Sesi não demonstram substância, de per si, para afastar o juízo de valor feitos nestes autos, não amparam as conclusões da entidade, não demonstram os benefícios financeiros possíveis, bem como a entidade não demonstra que o incremento das receitas de serviços decorre da adoção do programa. Ademais, o aumento do incremento da receita de serviços em razão da alteração na estrutura organizacional não resulta na conclusão de que tal reorganização só poderia ocorrer mediante o PDV.
1.51. Insta ressalvar que não se pode considerar que a medida adotada pelos recorrentes tenha atendido aos princípios constitucionais quando se verifica que 2/3 dos valores recebidos pelos demissionários adveio de prêmio financeiro não previsto na legislação. O prêmio disponibilizado pelo programa em questão era composto, além de verbas rescisórias, de: i) 0,6 salários por ano trabalhado; ii) bônus por tempo de serviço na unidade; e iii) benefício adicional para funcionários associados ao plano de previdência privada PREVISC. 
1.52. O PDV teve adesão de 79 funcionários em 2004, o que gerou dispêndio de R$ 7.137.758,00, sendo R$ 4.599.450,00 (65% do total) referentes ao prêmio financeiro, valor que quantifica o débito apurado, e R$ 2.538.308,00 às demais verbas rescisórias, relativas aos direitos trabalhistas previstos para as demissões sem justa causa.
1.53. De igual sorte, não se prioriza a demissão em massa, mas a razoabilidade de incentivar o desligamento voluntário dentro dos princípios constitucionais, como por exemplo, o incentivo no máximo igual ao montante a ser pago no caso de dispensa imotivada pelo empregador.
1.54. Cabe destacar, novamente, que, conforme constatou a Controladoria-Geral da União, Diretores e alguns membros do Departamento Jurídico do SESI/PR e do SENAI/PR, envolvidos diretamente na elaboração das normas do PDV, aderiram àquele Plano, em flagrante afronta ao princípio da impessoalidade (peça 3, p. 30) .
1.55. Nesse sentido, a afirmação de que o PDV afrontou o princípio da impessoalidade não advém da escolha de quem participou da demissão voluntária e de quem seria demitido eventualmente, apesar dessa não ser a proposta desta Corte de Contas, mas do fato de que os formuladores do programa extremamente vantajoso, dele tiraram proveito. 
1.56. Destarte, o agente público deve sempre atentar para os princípios constitucionais, os quais são superiores hierarquicamente aos ditames da LINDB, tal qual seu art. 20 deve ser interpretado à luz destes princípios.
1.57. Nesse sentido, a falta de regramento levou, inclusive, a adesão dos funcionários que estavam próximos de se aposentar a solicitar o desligamento com grande vantagem, pois havia previsão desproporcional de prêmio equivalente a 0,6 do salário por ano trabalhado, sem a correspondente contrapartida à entidade e aos mantenedores do Sistema S (peça 26, p. 5-6) . 
1.58. Apesar de os empregados públicos não possuírem a estabilidade dos servidores públicos, como alegam os recorrentes, eles possuem garantias maiores que empregados celetistas da iniciativa privada, pois, eventual decisão administrativa de demissão deve ser motivada e apurada em processo administrativo em razão de falta grave ou nos casos em que o comportamento do empregado público corresponda a uma das hipóteses previstas nos incisos do artigo 3º da Lei 9.962/2000.
1.59. Desse modo, não há como acolher os argumentos apresentados.
CONCLUSÃO
Das análises anteriores, conclui-se que:
	a) as ações de ressarcimento movidas pelo Estado contra os agentes causadores de danos ao erário são imprescritíveis, conforme enunciado da Súmula TCU 282. Na presente Tomada de Contas, as multas deixaram de ser aplicadas, haja vista a prescrição da pretensão punitiva;
	b) não encontra amparo a solicitação para que o TCU realize procedimento fiscalizatório, com vistas à produção de provas que são da exclusiva alçada do responsável, vez que é deste o ônus de provar a boa e a regular aplicação dos recursos públicos federais repassados. Os recorrentes vêm exercendo seu direito de defesa ao longo de todo processo, seja por meio da apresentação de alegações de defesa, antes do julgamento do Acórdão recorrido (peças 18-19, 21-22 e 49-50) , seja por meio da interposição do presente recurso de reconsideração (peças 83-84) ;
	c) ao anuir com os pareceres das diversas "instâncias administrativas", os recorrentes assumiram a responsabilidade decisória, visto que a eles cabia argüir qualquer falha na condução do procedimento e da opção até então escolhida para o PDV;
	d) não se pode considerar que a medida adotada pelos recorrentes tenha atendido aos princípios constitucionais quando se verifica que 2/3 dos valores recebidos pelos demissionários adveio de prêmio financeiro não previsto na legislação. O prêmio disponibilizado pelo programa em questão era composto, além de verbas rescisórias, de: i) 0,6 salários por ano trabalhado; ii) bônus por tempo de serviço na unidade; e iii) benefício adicional para funcionários associados ao plano de previdência privada PREVISC, benefício que geraram um dispêndio a maior de R$ 4,6 milhões em 2004.
1.60. Ante o exposto, em sede recursal, não foi trazido aos autos nenhum argumento que detenha o condão de modificar o julgado de origem, Acórdão 933/2019-TCU-Plenário, motivo por que este não está a merecer reforma, devendo ser, por consequência, prestigiado e mantido.
PROPOSTA DE ENCAMINHAMENTO
Ante o exposto, submetem-se os autos à consideração superior, propondo-se, com fundamento nos termos dos art. 32, inciso I, e 33 da Lei 8.443/1992, c/c o art. 285 do RI/TCU:
a) conhecer dos recursos de reconsideração interpostos por Antônio Bento Rodrigues Pontes (CPF XXX.870.538-XX) , Rodrigo Costa da Rocha Loures (CPF XXX.928.269-XX) e Departamento Regional do Serviço Social da Indústria no Estado do Paraná - Sesi/PR (CNPJ 03.802.018/0001-03) e, no mérito, negar-lhes provimento;
b) dar ciência do Acórdão que for prolatado aos recorrentes, aos interessados, à Procuradoria da República no Estado do Paraná e aos órgãos/entidades interessados, ressaltando-se que o Relatório e o Voto que o fundamentarem podem ser consultados no endereço www.tcu.gov.br/acordaos, no dia seguinte ao de sua oficialização".
2.	O Ministério Público junto ao TCU manifestou-se de acordo com a proposta da unidade técnica. 
	É o relatório.

Alexander Miranda (OAB/PR 43.462), André Guskow Cardoso (OAB/PR 27.074), Camila Gaeski (OAB/PR 44.110), Christian Schramm Jorge (OAB/PR 25.957), Cláudia Beeck Moreira de Souza (OAB/PR 46.108), Clayton Gomes de Medeiros (OAB/PR 59.941), Fábio Dias Vieira (OAB/PR 36.687), Fabíola de Fátima Barroso (OAB/PR 31.211), Fernão Justen Oliveira (OAB/DF 34.388), Isabella Félix da Fonseca (OAB/DF  57.461), Juliano Gurski da Silva (OAB/PR 48.085), Karlin Olbertz Niebuhr (OAB/PR 46.962), Marçal Justen Filho (7468/OAB-PR), Marco Antônio Guimarães (OAB/PR 22.427), Narjara Cheyenne Carmelo Andriet (OAB/PR 50.506), Rodrigo Pozzobon (OAB/PR 22.997), Thiago Bertapelli (OAB/PR 31.078) e outros.

Procurador Marinus Eduardo De Vries Marsico.

PRESTAÇÃO DE CONTAS. EXERCÍCIO DE 2004. APROVAÇÃO DE PLANO DE DEMISSÃO VOLUNTÁRIA SEM O DEVIDO PLANEJAMENTO. ATENDIMENTO DO INTERESSE PRIVADO EM DETRIMENTO DO INTERESSE PÚBLICO. PAGAMENTO DE VERBAS EXCESSIVAS NÃO PREVISTAS EM LEI. CONTAS IRREGULARES DE DOIS GESTORES. DÉBITO. PRESCRIÇÃO DA PRETENSÃO PUNITIVA. CONTAS REGULARES DOS DEMAIS GESTORES. RECURSOS DE RECONSIDERAÇÃO. CONHECIMENTO. ELEMENTOS INCAPAZES DE MODIFICAR O JUÍZO FORMADO. NÃO PROVIMENTO.

PRESTAÇÃO DE CONTAS SIMPLIFICADA (PCSP)

Secretaria de Recursos (SERUR); Secretaria de Controle Externo do Trabalho e Entidades Paraestatais (SecexTrab).

Preliminarmente, conheço dos recursos em apreço, visto que foram preenchidos os requisitos necessários à espécie. 
2.	Trata-se de recursos de reconsideração interpostos pelo Departamento Regional do Serviço Social da Indústria no Estado do Paraná (Sesi/PR) e pelos srs. Rodrigo Costa da Rocha Loures e Antônio Bento Rodrigues Pontes, ocupantes dos cargos de presidente e de diretor de administração e controle do Sesi/PR, respectivamente, contra o Acórdão 933/2019-TCU-Plenário. Por meio dessa deliberação, o Colegiado julgou irregulares as contas dos recorrentes que são pessoas físicas e condenou-os solidariamente em débito de R$ 4.599.450,00 (data-base: 31/12/2004) . Não houve aplicação de multa, dada a prescrição da pretensão punitiva do Tribunal. 
3.	Originariamente, este processo cuidou de prestação de contas do Sesi/PR relativa ao exercício de 2004. Discute-se a implantação pela entidade jurisdicionada de um plano de incentivo financeiro para a rescisão contratual sem justa causa (Programa de Demissão Voluntária - PDV) , aberto a todos os funcionários, que, além das verbas rescisórias trabalhistas, previu o pagamento de prêmio composto pelas seguintes parcelas: i) 0,6 salários por ano trabalhado; ii) bônus por tempo de serviço na unidade, que variava de 0,5 a 4 salários; e iii) benefício adicional para funcionários associados ao plano de previdência privada PREVISC. 
4.	Neste ponto, é importante ressaltar que o PDV deve preservar as verbas decorrentes da extinção do contrato de trabalho, por iniciativa do trabalhador, sem prejuízo do estabelecimento de incentivos financeiros com vistas a fomentar a adesão por parte do público-alvo. 
5.	Exposta a lógica sucinta do mecanismo, no caso concreto houve a adesão de 79 funcionários ao PDV, gerando um dispêndio de R$ 7.137.758,00. Desse montante, R$ 2.538.308,00 correspondem às verbas rescisórias relativas a direitos trabalhistas previstos para as demissões sem justa causa e o restante (R$ 4.599.450,00) refere-se ao prêmio mencionado no parágrafo terceiro. 
6.	O débito corresponde à última parcela. Na decisão recorrida, considerou-se que, para atender o princípio da economicidade, o processo de incentivo à demissão voluntária praticado no Sistema S deveria prever despesas situadas entre a verba a ser paga no caso de pedido de dispensa pelo empregado (limite inferior) e no caso de dispensa imotivada pelo empregador (teto de gastos) . Mencionou-se que tal entendimento encontra amparo na jurisprudência desta Corte, consubstanciada nos Acórdão 2124/2011-TCU-Segunda Câmara, Relator Ministro Ubiratan Aguiar; 3.140/2010-1ª Câmara, Relator Ministro Augusto Nardes; 763/2010-2ª Câmara, de minha Relatoria; e 1.487/2009-2ª Câmara, Relator Ministro-Substituto Augusto Sherman.
7.	O sr. Antônio Bento Rodrigues Pontes foi responsabilizado porque, no exercício das atribuições inerentes ao cargo de diretor de administração e controle do Sesi/PR, definiu que havia vantagens na implantação do Programa de Demissão Voluntária, quando, na verdade, houve aumento do quantitativo de pessoal durante o exercício de 2004, mesmo com a implementação/conclusão do PDV, e consequentemente elevação do gasto com pessoal. A responsabilização do sr. Rodrigo Costa da Rocha Loures, eleito para o mandato de 1º/10/2003 a 30/9/2007, decorreu do fato de ter aprovado o PDV com as falhas que serão apontadas neste voto. 
8.	Conforme informações constantes no próprio relatório de gestão da entidade (peça 1, p. 33) , o Sesi/PR possuía, em 31/12/2003, 470 funcionários, número que passou a ser de 616 um ano depois (31/12/2004) - aumento de 31%. A folha de pagamento, no mesmo período, saltou de R$ 18.027.535,51 para R$ 28.344.786,20, incluídas as despesas do PDV. Se forem retirados esses gastos excepcionais, chega-se ao montante de R$ 21.207.028,20 em 31/12/2004 (aumento de 18%) .
9.	Esta constatação diverge do motivo invocado para a implantação do plano. Antes de concluir pela sua vantajosidade, o ex-diretor de administração e controle sugeriu, em 19/4/2004, a instituição de um grupo de trabalho para a elaboração de estudo para subsidiar a tomada de decisão. Justificou, na ocasião, a necessidade de equacionamento das despesas de pessoal e de adequação do quadro de funcionários às exigências impostas pelo mercado. 
10.	É possível afirmar que o PDV buscou privilegiar interesses particulares (dos funcionários) em detrimento do público, conclusão que encontra respaldo no seguinte trecho do relatório de gestão:
"O Programa de Desligamento Voluntário foi desenvolvido no sentido de alinhamento das expectativas pessoais profissionais às necessidades do Sistema, tendo em vista que um grupo de funcionários que até então vinham dando efetiva contribuição às entidades manifestaram [sic] o desejo em dar um novo rumo a novos projetos de vida".  (Grifou-se) 
11.	As evidências de que o interesse público foi deixado em segundo plano também encontram respaldo nos seguintes fatos: 
11.1.	a instituição do PDV prevendo o pagamento de prêmios rompeu com uma prática de redução do quadro de pessoal que vinha sendo praticada nas gestões anteriores à dos recorrentes e que apontavam para a dispensa sem justa causa sem a necessidade de pagamento de quantias adicionais às verbas trabalhistas rescisórias. Entre 1997 e 2003, o número de funcionários foi reduzido de 1.278 para 457, mesmo no período tendo sido realizadas 331 admissões;
11.2.	diante da ausência de estipulação do público-alvo, de critérios para a aceitação da adesão e de limites máximos de pagamento dos prêmios, alguns diretores e membros do departamento jurídico, envolvidos diretamente na elaboração e na aprovação das regras do PDV, aderiram ao plano;
11.3.	em sete casos, os pagamentos individuais superaram R$ 200.000,00 (aproximadamente 770 salários mínimos da época) . O maior, pago a um funcionário aposentado que havia sido recontratado, foi de R$ 285.000,00 (aproximadamente 1.100 salários mínimos da época) ; e
11.4.	embora não exista legislação própria, os incentivos econômicos se mostraram extremamente benéficos aos funcionários, pois considerava, no valor do prêmio, o tempo de serviço referente a contratos de trabalhos anteriores - benesse incomum em instrumentos congêneres. Por exemplo, um funcionário contratado pelo Sesi/PR em outubro de 1967 pediu demissão em fevereiro de 1987, tendo recebido naquela oportunidade todas as verbas rescisórias. Dois anos depois foi recontratado (dezembro de 1989) e, posteriormente, aderiu ao PDV em 2004, recebendo R$ 242.309,00. O prêmio financeiro incorporou o tempo de serviço dos dois contratos. Caso envolvesse apenas o último, o benefício seria reduzido em R$ 87.910,00. O relatório da CGU registra outros casos semelhantes.
12.	O Sesi/PR e os srs. Rodrigo Costa da Rocha Loures e Antônio Bento Rodrigues Pontes alegam, em apertada síntese, duas questões preliminares e duas de mérito. São elas: i) violação aos princípios do devido processo legal, do contraditório e da ampla defesa, pois, além de a Corte ter impossibilitado a produção de provas, os recorrentes foram notificados para se manifestarem sobre as irregularidades mais de 10 anos depois da implantação do PDV e da prestação das contas ao TCU; ii) prescrição do julgamento das contas e do débito; iii) a aprovação do PDV ocorreu após ampla discussão institucional e depois de aprovado pelo conselho regional, de modo que a decisão dos recorrentes não pode ser vista de forma isolada; e iv) regularidade do PDV instituído pelo Sesi/PR, tendo em vista a necessidade de desenvolvimento do quadro de pessoal, a existência, na época, por parte desta Corte de Contas, de entendimento favorável à implantação do programa, o respeito aos princípios norteadores da administração pública, o aumento significativo de receita nos anos seguintes à sua implementação e a reorganização da entidade, concentrando esforços em sua área finalística. 
13.	A Secretaria de Recursos analisou essas questões e propôs, com a anuência do Ministério Público junto ao TCU, negar provimento aos apelos, mantendo integralmente a decisão atacada. Manifesto-me de acordo com os pareceres precedentes, cujos fundamentos incorporo como razões de decidir, sem prejuízo das considerações que passo a fazer.
14.	Quanto à preliminar de violação do devido processo legal, do contraditório e da ampla defesa, as normas que regulam o processo de controle externo não concedem ao responsável a faculdade de solicitar produção de provas ao TCU, como a colheita de depoimentos ou realização de perícias e diligências. É da iniciativa do responsável trazer aos autos as provas de sua defesa, sejam testemunhais ou técnicas, prescindindo de autorização do Tribunal para tanto. Cito, nesse sentido, os Acórdão 2262/2015-TCU-Plenário, 4.843/2017-Primeira Câmara e 3.535/2015-Segunda Câmara. Por exemplo, a comparação com PDVs de outras instituições poderia ter sido juntada no recurso, mas, em vez disso, preferem os recorrentes alegarem nulidades na processualística da Corte de Contas. 
15.	Prosseguindo, é preciso identificar se, de fato, houve longo decurso de prazo entre as irregularidades e o chamamento dos responsáveis. O processo foi sobrestado, em 26/7/2005, em função da possível repercussão, sobre as contas anuais do Sesi/PR, de uma representação para apurar irregularidades na transferência de verba do Sesi/PR e do Senai/PR ao Instituto Euvaldo Lodi (TC Processo 004.531/2004-5) . Após verificar que os fatos daquele TC não interfeririam no mérito deste processo, o sobrestamento foi levantado em 31/8/2015. A citação dos responsáveis foi ordenada por meio de despacho do Relator a quo publicado em 25/5/2017.
16.	Fazendo um paralelo com o processo de tomada de contas especial (TCE) , a Instrução Normativa 71/2012 estabelece que, salvo determinação em contrário, fica dispensada a instauração da TCE quando houver transcorrido prazo superior a dez anos entre a data provável de ocorrência do dano e a primeira notificação dos responsáveis (art. 6º, inciso II) . Em que pese não tenha sido imputada, naquele momento, qualquer responsabilidade aos srs. Rodrigo Costa da Rocha Loures e Antônio Bento Rodrigues Pontes, é certo que, durante seus mandatos, o Sesi/PR teve ciência do relatório de auditoria da CGU (de 29/4/2005) , que havia concluído pela necessidade de ressarcimento ao Erário das mesmas quantias que foram objeto da condenação pelo Tribunal. 
17.	Independente disso, percebe-se que a norma (IN 71/2012) não impõe uma conduta unívoca, deixando para o julgador um espaço para a avaliação das condições de cada caso concreto.
18.	Atenta a esse detalhe, a jurisprudência do TCU tem se consolidado no sentido de que o longo decurso de prazo para instauração da tomada de contas especial não implica necessariamente prejuízo à ampla defesa e ao contraditório. Em outras palavras, o lapso superior a dez anos entre os fatos e o chamamento dos responsáveis não conduz necessariamente ao julgamento iliquidável das contas. Eventual impedimento à plenitude do exercício de defesa, ou mesmo dificuldade na sua realização, deve ser analisado face às particularidades de cada caso concreto. Nesse sentido, menciono os Acórdão 10452/2016-TCU-Segunda Câmara, 4.372/2016-Segunda Câmara, 9.570/2015-Segunda Câmara, 1.509/2015-Primeira Câmara, 6.974/2014-Primeira Câmara, 2.990/2012-Primeira Câmara, dentre muitos outros.
19.	A implantação do PDV em questão refere-se a matéria estritamente jurídica. Neste caso, mesmo que os recorrentes só tivessem tomado ciência das irregularidades em agosto de 2017 (data da entrega dos ofícios de citação) - o que se admite apenas por hipótese -, ainda assim não haveria qualquer violação aos mencionados princípios constitucionais. Isso porque os jurisdicionados podem invocar as teses jurídicas que melhor lhes aprouver a qualquer tempo, não necessitando demonstrar questões fáticas ocorridas no ano de 2004. 
20.	Portanto, rejeito a preliminar de prejuízo à ampla defesa, ao contraditório e ao devido processo legal. 
21.	Com relação à alegada ocorrência da prescrição da pretensão de ressarcimento, observo que a jurisprudência da Corte de Contas, fundamentada no art. 37, § 5º, da Constituição Federal e na jurisprudência do Supremo Tribunal Federal (v. g. Mandado de Segurança 26.210-9/DF) , e consolidada na Súmula 282 do TCU, aduz que as ações de ressarcimento movidas pelo Estado contra os agentes causadores de danos ao Erário são imprescritíveis.
22. 	Neste ponto, registro que, até o momento, não foi exarada pelo Supremo Tribunal Federal decisão com repercussão geral acerca da prescrição da pretensão ressarcitória em processos de controle externo. Embora a questão debatida pelo RE 636.886/AL (tema 899 da repercussão geral) trate da fase posterior à formação do título executivo, o TCU iniciou discussões sobre as premissas da prescritibilidade e eventual mudança de entendimento no TC Processo Processo 000.006/2017-3.
23. 	No entanto, na sessão Plenária de 9/3/2022, quando da retomada do julgamento do aludido processo, em virtude de pedido de vista de vários ministros, foi prolatado o Acórdão 459/2022-TCU-Plenário (redator Ministro Walton Alencar Rodrigues) , no qual esta Corte entendeu por bem não apreciar o mérito da questão naquela oportunidade e decidiu expedir comando à Segecex para a formação de grupo técnico de trabalho para que apresente projeto de ato normativo disciplinando "o tema da prescrição da pretensão ressarcitória e da prescrição da pretensão punitiva no âmbito do controle externo, tendo por base jurisprudência predominante do Supremo Tribunal Federal, adequando-a às especificidades das diversas formas de atuação do Tribunal de Contas da União".
24. 	Desse modo, no âmbito deste Tribunal, está mantido, por ora, o posicionamento jurisprudencial atual pela imprescritibilidade das condenações em débito até que o Plenário revisite a questão.
25.	Procede a alegação de que a aprovação do PDV ocorreu após ampla discussão institucional e depois de aprovado pelo conselho regional, mas esta constatação não acarreta o afastamento da responsabilidade dos gestores recorrentes. Pelo contrário, poderia justificar a inclusão de outros personagens na solidariedade do dever de recompor os cofres do Sesi/PR. 
26.	A solidariedade passiva é benefício legalmente instituído em favor do credor, de modo que o devedor pode buscar em juízo eventual ressarcimento em ação regressiva. Ademais, não se admite no juízo recursal a inclusão de novos jurisdicionados no polo passivo da demanda, sob pena de violação do princípio da proibição da reformatio in pejus.
27.	Lembro neste ponto que a participação dos srs. Rodrigo Costa da Rocha Loures e Antônio Bento Rodrigues Pontes foi determinante para a implementação do PDV. Este, enquanto diretor de administração e controle do Sesi/PR, afirmou que a implementação do programa seria vantajosa, sobretudo de ordem financeira e operacional, e sugeriu ao diretor regional do Sesi sua aprovação; aquele, como autoridade máxima do Sesi/PR à época dos fatos, aprovou a instituição do PDV que, além de antieconômico, continha graves falhas já mencionadas neste voto.
28.	A regularidade do PDV não está demonstrada. A alegada necessidade de desenvolvimento e reorganização do quadro de pessoal, priorizando as atividades finalísticas da instituição, contrasta com os dados contidos no relatório de gestão. Nesse documento, é possível perceber o incremento de pessoal principalmente na área de apoio, não na de negócios, como pode ser visto na seguinte tabela (fonte: peça 1, p. 33) :
	Administração de Pessoal

	Área de atuação
	Quadro do Sesi
	Variações

		Em 31/12/2003
	Em 31/12/2004
	
	Gestão
	33
	36
	9,09%

	Apoio
	194
	275
	41,75%

	Negócio
	243
	305
	25,51%

	Total
	470
	616
	31,06%

 29.	Sobre a suposta existência, por parte desta Corte de Contas, de entendimento favorável à implantação do programa, ressalto que o TCU não se opõe a essa iniciativa, contanto que sejam observados princípios constitucionais básicos, como o da impessoalidade, o da moralidade e o da economicidade - o que não ocorreu no caso concreto. Como já dito, o plano em questão privilegiou interesses particulares dos empregados da instituição e não estabeleceu critérios mínimos de elegibilidade, a ponto de membros da própria diretoria (responsáveis diretamente por sua elaboração) terem aderido a ele. 
30.	Não se trata de empregar entendimentos futuros (decisões mencionadas no parágrafo sexto deste voto) a um caso ocorrido no passado. Ora, independentemente da existência dos acórdãos do TCU, se existia a opção de dispensa dos funcionários sem justa causa ao custo determinado pela legislação trabalhista, afigura-se antieconômica a instituição de benefícios que correspondam a quase o dobro das verbas rescisórias trabalhistas, fazendo com que as despesas passassem de R$ 2.538.308,00 para R$ 7.137.758,00. 
31.	Por fim, não é possível afirmar que o aumento de receita nos anos seguintes (passou de R$ 7,1 milhões, em 2004, para R$ 29,6 milhões, em 2008) decorra da implementação do PDV. Mesmo que fosse possível estabelecer a correlação, o incremento com pagamento de pessoal e encargos sociais foi superior (em valores nominais) . Saltou de R$ 28,3 milhões, em 2004, já incluídas as despesas com a implementação do PDV, para R$ 63,9 milhões. Dito de outro modo, para um aumento de R$ 22,5 milhões na receita de serviços, gastou-se a mais R$ 35,6 milhões. 
32.	Após a inclusão em pauta do processo, os representantes dos srs. Rodrigo Costa da Rocha Loures e Antônio Bento Rodrigues Pontes compareceram aos autos para solicitar o adiamento do julgamento. Justificam que haveria necessidade de complementar a instrução da unidade técnica em decorrência da juntada de um parecer jurídico, em que se concluiu pela regularidade do PDV, e do julgamento pelo STF do RE 636.886, que fixou a tese segundo a qual são prescritíveis as pretensões de ressarcimento fundadas em decisões dos tribunais de contas. 
33.	Após o término da fase de instrução, que ocorre com o pronunciamento de mérito pelo titular da unidade técnica, qualquer documentação entregue pelos responsáveis tem natureza jurídica de memorial (art. 160, §§ 1º e 3º do Regimento Interno/TCU) e, ainda que contenha argumentos inéditos aos autos, não vincula a formação de juízo do relator. Por sinal, a falta de pronunciamento expresso na deliberação quanto a questões trazidas exclusivamente em memoriais não enseja omissão apta ao acolhimento de embargos de declaração.
34.	Independentemente dessa jurisprudência pacificada no TCU, cabe ressaltar que a matéria da prescrição foi examinada neste voto, como pode ser observado nos parágrafos 21 a 24. Com relação ao parecer jurídico juntado na peça 116, observo que se trata de um estudo geral sobre a vantajosidade do programa de desligamento voluntário, sendo apontado o benefício da redução e da renovação do quadro de pessoal, evitando-se os problemas decorrentes dos desligamentos unilaterais coletivos. São citados alguns exemplos de implantação do PDV em algumas empresas estatais ou privadas no Brasil (Banco do Brasil, Volkswagen, Petrobras, dentre outras) . 
35.	Como se percebe, não se discutiu o caso concreto, ou seja, não se justificou o aumento do quadro de pessoal, o beneficiamento da cúpula da instituição, ou a preponderância de interesses privados em detrimento do interesse público. 
36.	Nesse cenário, indefiro o pedido de exclusão de pauta. 
37.	Ante o exposto, ratificando os pareceres precedentes, voto por que seja adotada a deliberação que ora submeto a este Colegiado. 
	TCU, Sala das Sessões Ministro Luciano Brandão Alves de Souza, em 29 de junho de 2022.
BENJAMIN ZYMLER
Relator